臺灣高等法院臺中分院刑事判決　　　　99年度上訴字第2316號
上　訴　人　臺灣苗栗地方法院檢察署檢察官
上　訴　人
即　被　告　饒維明
　　　　　　黃開相
上二人共同
選任辯護人　陳盈壽　律師
被　　　告　郭智傑
選任辯護人　李添興　律師
被　　　告　邱騰森
指定辯護人　本院公設辯護人　賴泰鈞
上列上訴人等因被告等違反貪污治罪條例等案件，不服臺灣苗栗
地方法院99年度訴字第381號中華民國99年9月23日第一審判決（
起訴案號：臺灣苗栗地方法院檢察署99年度偵字第429號），提
起上訴，本院判決如下：
    主  文
原判決關於：I被告邱騰森妨害公務及其定執行刑；II被告饒維
明；III被告黃開相部分均撤銷。
被告邱騰森、饒維明、黃開相被訴圖利部分均無罪。
其他上訴駁回（即被告郭智傑部分）。
    理  由
一、公訴意旨略以：被告郭智傑係苗栗縣警察局頭份分局大河派
    出所巡佐兼代理所長，為依法令服務於國家所屬機關而具法
    定職權之公務員，對於酒後駕車之事務，為主管開立苗栗縣
    警察局舉發違反道路交通管理事件通知單之人員。緣郭智傑
    與該派出所警員郭瀅麟共同擔任大河派出所編制之98年9月1
    1日晚上22時至24時巡邏勤務，於該時段巡邏期間約10時34
    分許，在苗栗縣三灣鄉苗14線大河村轉往大坪村的路上，發
    現傅捷宏未戴安全帽騎乘IKN-392號機車而加以攔檢，攔檢
    時，郭瀅麟聞到傅捷宏身上似有酒味，欲對之施以酒測，傅
    捷宏要求喝水漱口，因警車上無礦泉水，郭瀅麟乃請其一起
    回派出所，郭智傑見傅捷宏酒後站立不穩，說：「坐我們的
    車吧！你的機車我幫你騎，你不能騎車，你現在這樣的狀態
    沒有辦法給你騎車，來，坐車」，而由郭瀅麟駕駛警車載傅
    捷宏，郭智傑騎乘傅捷宏上開機車而先後回大河派出所，大
    河派出所警員兼副所長林雲乾則尋求南埔派出所警員兼副所
    長張文堯到場支援。在大河派出所內，傅捷宏除喝水外，藉
    故拖延拒不接受酒測，郭瀅麟乃於23時10分，以苗栗縣警察
    局編號050366號酒測器按下案號第8號測試該酒測器是否正
    常，接著於23時25分、23時26分許按下未吹氣之案號第9、1
    0號，取下未吹氣之酒後駕車列印單，旋於23時29分38秒拿
    出自己的數位照相機開始錄影，同時於23時30分、23時32分
    再次要求傅捷宏接受酒測，但傅捷宏仍未吹氣，郭瀅麟再度
    按下酒測器之案號第11、12號，並取出列印單。斯時，苗栗
    縣三灣鄉大坪村村長饒維明、三灣鄉鄉民代表會副主席邱騰
    森、三灣鄉鄉民代表黃開相、傅捷宏友人徐德明陸續抵達大
    河派出所，饒維明以：傅捷宏屬於低收入戶，他是骨髓移植
    、癌症，是不是把他罵一罵，網開一面從新發落等語，施壓
    郭智傑、郭瀅麟勿對傅捷宏開發告發單。郭瀅麟不為所動，
    堅持依法行政，在案號第9號列印單書寫拒測、INK-329車牌
    號碼、查獲地點加蓋職名章後，交給郭智傑，道：「啊、所
    長，這是他拒測的單子，給你，你看怎麼辦，你是帶班的最
    高長官，我沒有辦法決定；你跟我所長講，這他的證件」。
    邱騰森竟趁無人注意之際，基於毀棄公文書之犯意，從桌上
    拿起前揭郭智傑職務上所掌管，由郭瀅麟書寫拒測、INK-32
    9車牌號碼、查獲地點及加蓋職名章之案號第9號列印單，徒
    手加以撕毀丟棄（被告邱騰森所犯毀棄公務員職務上所掌文
    書部分，業據原審法院判處有罪確定）。詎郭智傑明知傅捷
    宏係酒後騎乘機車之人，自攔檢開始迄郭瀅麟在案號第9號
    列印單書寫拒測止，已耗時1小時，郭瀅麟已完成拒絕檢測
    之程序，依道路交通管理處罰條例第92條第3項授權交通部
    會同內政部所訂定公布之違反道路交通管理事件統一裁罰基
    準及處理細則第6條第2項、第11條第1項第1款等規定，其依
    法應按道路交通處罰條例第35條第4項對傅捷宏開立苗栗縣
    警察局舉發違反道路交通管理事件通知單，且無任何免予舉
    發之裁量空間，竟基於違法圖利之犯意，故意違背上開法令
    未予開立舉發通知單，致傅捷宏獲取免於期限內自動繳納6
    萬元行政罰鍰之不法利益，及免於當場移置保管該機車及吊
    銷駕駛執照等行政處分。郭智傑遂指示張文堯在偵訊室對傅
    捷宏施以酒測，張文堯無端的以「手動」方式請傅捷宏吹氣
    7次（即案號第13-19號），酒測值依序為每公升0、0.34、0
    .05、0、0、0.32、0.31毫克。郭智傑從酒測氣之螢幕看出
    酒測值有上開不同情形，卻只認定案號第13號、酒測時間23
    時48分、酒測值0之該次，並於苗栗縣警察局大河派出所取
    締酒後駕車酒精濃度測定值建檔簿建檔至該案號第13號，其
    餘加以隱匿。嗣經郭瀅麟向苗栗縣警察局督察室告發，由苗
    栗縣警察局刑警隊介入調查後移送本署，再經本檢察官請求
    苗栗縣警察頭份分局交付苗栗縣警察局大河派出所取締酒後
    駕車酒精濃度測定值建檔簿正本1本、苗栗縣警察局編號050
    366號酒精濃度分析器1台（已發還），經解讀檔案後，始查
    悉上情，因認被告郭智傑係涉貪污治罪條例第6條第1項第4
    款之對主管事務圖利罪嫌；被告邱騰森、饒維明、黃開相與
    被告郭智傑特定身分關係之人共同實施犯罪，依貪污治罪條
    例第3條及刑法第31條第1項規定，應以正犯論等語。
    另檢察官之上訴理由略以：
  (1)查本件被告等委有共同為圖利傅捷宏而故為不開具拒測罰單
    ，且並故為延宕酒測時機，並以開水令其飲用，直至測出酒
    測值為「零」後而始罷手之圖利行為等情，業據查證事實，
    有起訴書所列各項證據清單足按。
  (2)人體代謝酒精速率因人而異，但絕對與時間成反比，經過時
    間愈長，酒精濃度愈低。雖說內政部警政署要求取締酒駕之
    警察應提供礦泉水供民眾漱口，以使口腔內殘留酒精不致使
    酒測器誤判，惟警察一旦符合此行為規範，疑似酒醉駕駛動
    力交通工具之人即應予配合，始符合酒醉駕車應予行政罰或
    刑事罰之規範意旨，此項規定係為保護絕大多數民眾，而課
    以民眾接受酒測之義務，此制度之施行，自同時有例外事由
    ，而難以通用性之法令規範，故原審衡酌案情，應從行為人
    之行為舉止，判斷該疑似酒醉駕駛動力交通工具之人，究竟
    有無堅強至足以以例外而予寬宥之理由，否則居於第三權司
    法權，即有架空立法權、行政權之虞。
  (3)本案自郭智傑、郭瀅麟與傅捷宏於鄉○道路相遇，至將傅捷
    宏帶回大河派出所，已歷半小時，在郭瀅麟提供清水予傅捷
    宏漱口時，傅捷宏即應接受酒測，惟傅捷宏以上廁所等各種
    理由推託，迨郭瀅麟之攝影開始，傅捷宏本已放棄拖延，但
    在郭瀅麟顯示酒測器歸零，但傅捷宏未看見酒測器螢幕，郭
    瀅麟再將酒測器螢幕轉向傅捷宏時，傅捷宏聽聞被告饒維明
    聲音，即不再理睬郭瀅麟，以上均可自郭瀅麟所攝得之內容
    得知。
  (4)郭智傑係郭瀅麟之長官，若認郭瀅麟之酒測程序未完備，此
    時本應督促郭瀅麟完成，縱使尊重饒維明，在饒維明說完傅
    捷宏家中狀況，郭智傑對傅捷宏說明拒絕酒測之法律效果後
    ，傅捷宏仍不為所動，郭智傑即應對傅捷宏開立拒絕酒測之
    告發單，但卻未有任何執法行為，直至張文堯、林雲乾與黃
    開相在大河派出所角落密議，郭智傑、張文堯、黃開相、邱
    騰森等人在該派出所辦公室外會談後，郭智傑始請張文堯至
    數位相機所無法攝得之處施行酒測，並獲致奇妙之酒測值，
    此又拖延20分鐘，以上經過均數位相機攝得內容中可知。被
    告4人與舉止奇特之張文堯，均知其時身在派出所內，除邱
    騰森外，餘均知郭瀅麟數位相機正在拍攝，仍敢在鏡頭前互
    動密切，其等對於法律之輕蔑程度，令人驚駭。
二、按犯罪事實應依證據認定之，無證據不得認定犯罪事實，刑
    事訴訟法第154條第2項定有明文；又不能證明被告犯罪或其
    行為不罰者，應諭知無罪之判決，復為同法第301條第1項所
    明定。次按，事實之認定，應憑證據，如未能發現相當證據
    ，或證據不足以證明，自不能以推測或擬制之方法以為裁判
    基礎；又認定不利被告之事實，須依積極證據，苟積極證據
    不足為不利於被告事實之認定時，即應為有利於被告之認定
    ，更不必有何有利之證據；且91年2月8日修正公布之刑事訴
    訟法第161條第1項規定：檢察官就被告犯罪事實，應負舉證
    責任，並指出證明之方法。因此，檢察官對於起訴之犯罪事
    實，應負提出證據及說服之實質舉證責任。倘其所提出之證
    據，不足為被告有罪之積極證明，或其指出證明之方法，無
    從說服法院以形成被告有罪之心證，基於無罪推定之原則，
    自應為被告無罪判決之諭知，最高法院30年上字第816號、4
    0年臺上字第86號、92年台上字第128號分別著有判例。復按
    98年4月22日修正公布貪污治罪條例第6條第1項第4款係規定
    ：「對於主管或監督之事務，明知違背法律、法律授權之法
    規命令、職權命令、自治條例、自治規則、委辦規則或其他
    對多數不特定人民就一般事項所作對外發生法律效果之規定
    ，直接或間接圖自己或其他私人不法利益，因而獲得利益者
    。」。又所謂違背法令，應指違反與執行職務有直接關係之
    法令為限，至於違反其他有關公務員服務法所定之屬於道德
    性、抽象性或與職務無直接關係之義務法令，應不包括在內
    ，否則無異與修法限縮圖利罪適用範圍之旨趣相悖（最高法
    院98年度臺上字第378、5208號判決意旨可供參照）。又對
    主管或監督事務圖利罪所謂「明知」，係指行為人主觀上有
    違背法律、法律授權之法規命令、職權命令、自治條例、自
    治規則、委辦規則或其他對多數不特定人就一般事項所作對
    外發生法律效果之規定，以圖取私人不法利益之刑法第13條
    第1項之直接故意而言，而不包括刑法第13條第2項之間接故
    意在內（最高法院99年度臺上字第104號判決要旨參照）。
    而所謂明知，係指直接故意而言，若為間接故意或過失，均
    難繩以該條項之罪，對此構成要件，自應於事實明白認定，
    並於理由內，為說明其所憑之證據及得心證之理由，方為適
    法（最高法院94年度臺上字第5368號判決要旨參照）。再，
    內政部警政署所編印專業警察常用勤（業）務執行程序彙編
    /交通類/第235頁警察取締酒後駕車程序內，有關駕駛人拒
    測（錄音或錄影）處理程序：(1)明確告知並勸導受測人應接
    受酒精濃度檢測。(2)經告知後，仍拒絕接受檢測的駕駛人，
    執行人員應再立即告知拒絕接受酒精濃度檢測，將依道路交
    通管理處罰條例第35條第3項〈即現行法第35條第4項，以下
    均同〉規定，處新臺幣6萬元罰鍰，並吊銷駕駛執照，3年不
    得再考領。(3)如駕駛人仍拒絕接受酒精濃度檢測，應依規定
    製單舉發，並移置保管其車輛等內容（原審卷第68至69頁）
    。及內政部警政署所編印警察人員交通執法程序手冊有關駕
    駛人拒測之作業規定：經員警明確告知並勸導受測人應接受
    酒精濃度檢測後，如受測人仍拒絕接受檢測，即告知受測人
    拒絕接受酒精濃度檢測，將依道路交通管理處罰條例第35條
    第3項規定，處新臺幣6萬元罰鍰，並吊銷駕駛執照，3年不
    得再考領〈錄音或錄影〉等內容（原審卷第79頁），足徵內
    政部警政署對於如何認定駕駛人構成拒測有明確規範，執勤
    員警對此規範自應遵守，且依前揭處理程序(1)、(2)、(3)之順
    序以觀，員警在執行拒測程序應告知受測人應接受酒測之相
    關程序。
三、本院查：
  (一)證據能力部分
  １按被告以外之人（含證人）於司法警察官或司法警察調查中
    所為之陳述，除符合刑事訴訟法第159條之2、同法第159條
    之3或同法第159條之5之例外規定者外，應屬傳聞證據，而
    不得作為證據，此觀刑事訴訟法第159條第1項、第159條之2
    、第159條之3及第159條之5規定甚明。從而，本案證人郭瀅
    麟、傅捷宏、張文堯、林雲乾等人於警察局、調查站、檢察
    事務官之證述，既為被告以外之人於審判外之陳述，且查無
    刑事訴訟法第159條之2或同法第159條之3所規定之例外情形
    ，亦為被告等人及其辯護人所爭執其證據能力，不同意作為
    證據（原審99年度訴字第381號卷〈下稱原審卷〉第52、140
    頁），而無刑事訴訟法第159條之5適用，是此部分之證述，
    應無證據能力。至於案發當天之錄影光碟，警方曾就其內容
    製作譯文，檢察事務官亦就其內容製作勘驗報告，被告等人
    及其辯護人則爭執譯文及勘驗報告之證據能力，不同意作為
    證據（原審卷第52、140頁）。經查，該譯文及勘驗報告均
    係就該錄影光碟之內容而為記載，具有針對特定個案之性質
    ，並非公務員於通常職務過程不間斷、有規律而準確之記載
    ，況且，該份勘驗報告係檢察事務官自行於辦公室觀看案發
    當天之錄影光碟，就其觀看之過程及內容做成文字記載，應
    非刑事訴訟法第212條所稱之勘驗。此外，原審已就案發當
    天之錄影光碟，依法行勘驗程序，當庭播放錄影光碟並製作
    譯文，檢察官、被告、辯護人亦當庭表示意見，此有原審99
    年8月5日準備程序筆錄1件附卷可憑（原審卷第181至186頁
    ），勘驗結果，上開警方製作之譯文及檢察事務官製作之勘
    驗報告，與錄影光碟比對，或有缺漏、或有出入、或添加製
    作者之個人意見等情形，不一而足。從而，上開警方製作之
    譯文及檢察事務官製作之勘驗報告，依前揭說明，應認不具
    證據能力。
  ２再按被告以外之人於審判外之言詞或書面陳述，除法律有規
    定者外，不得做為證據；又按被告以外之人於偵查中向檢察
    官所為之陳述，除顯有不可信之情況者外，得為證據，刑事
    訴訟法第159條、第159條之1第2項分別定有明文。是偵查中
    被告以外之人向檢察官所為言詞、書面陳述，核其性質皆屬
    「傳聞證據」。檢察官代表國家偵查犯罪、實施公訴，基於
    當事人一方原告之地位，就被告犯罪事實及訴訟條件與據以
    認定證據能力等訴訟程序上之事實，固應善盡舉證責任。然
    因檢察官訊問證人、鑑定人等被告以外之人時，均能遵守法
    律規定而不致違法取供，並令具結，可信性極高，為兼顧理
    論與實務，乃於同法第159條之1檢察官於偵查程序取得被告
    以外之人所為陳述，除顯有不可信之情況者外，均有證據能
    力，得為證據。故被告等當事人、代理人、辯護人、輔佐人
    若主張其顯有不可信之情形者，本乎當事人主導證據調查原
    則，自應負舉證責任，否則，被告以外之人向檢察官所為之
    陳述，毋庸另為證明，即得作為認定被告犯罪之證據（最高
    法院96年度臺上字第5684號判決要旨參照）。所謂顯有不可
    信之情況，應審酌被告以外之人於陳述時之外在環境及情況
    ，例如陳述時之心理狀況、有無受到外力干擾等，以為判斷
    之依據（最高法院97年度臺上字第1653號判決要旨參照）。
    從而，本件證人郭瀅麟、傅捷宏、張文堯、林雲乾、黎萬輝
    、古文生、徐德明、曾德喜等於偵訊之證述，及被告郭智傑
    、邱騰森、饒維明、黃開相以證人身份於偵訊之證述，乃於
    檢察官訊問時，經告以具結義務及偽證處罰後，命其朗讀結
    文後具結後，以證人之身分所為之陳述，並於訊畢交付閱覽
    而經其簽名，其既係於負擔偽證罪之處罰心理下，並以具結
    擔保其供述之真實性，且無受其他不當外力干擾之情形證述
    ，依前揭說明，自具有證據能力，得為證據。又證人傅捷宏
    、張文堯、黎萬輝、郭智傑已於原審審理時以證人身分到庭
    實施交互詰問，此項偵訊中對質詰問權之欠缺，亦由被告及
    其辯護人行使加以補正，而完足為經合法調查之證據。而證
    人郭瀅麟則經原聲請傳喚之被告饒維明、黃開相及其辯護人
    加以捨棄傳喚（原審卷第221頁背面），附此敘明。
  ３復按被告以外之人於審判外之言詞或書面陳述，除法律有規
    定者外，不得作為證據。又按被告以外之人於審判外之陳述
    ，雖不符合同法第159條之1至第159條之4之規定，但經當事
    人於審判程序同意作為證據，法院審酌該言詞陳述或書面陳
    述作成時之情況，認為適當者，亦得為證據；當事人、代理
    人或辯護人於法院調查證據時，知有第159條第1項不得為證
    據之情形，而未於言詞辯論終結前聲明異議者，視為有前項
    之同意，刑事訴訟法第159條第1項及第159條之5分別定有明
    文。次查傳聞法則之重要理論依據，在於傳聞證據未經當事
    人之反對詰問予以核實，乃予排斥，惟若當事人已放棄對原
    供述人之反對詰問權，於法院審判時表明同意該等傳聞證據
    可作為證據，或傳聞證據之情形，而未於言詞辯論終結前聲
    明異議者，基於證據資料愈豐富，愈有助於真實發現之理念
    ，並貫徹刑事訴訟法修法加重當事人進行主義之精神，確認
    當事人對於證據能力有處分權之制度，傳聞證據經當事人同
    意作為證據，法院認為適當者，亦得為證據。本件被告及辯
    護人等於本院審理時，就下列其他引為證據之言詞及書面陳
    述，未就其證據能力聲明異議，本院審酌該言詞陳述作成時
    之情況，並查無其他不法之情狀，復與本案待證事實具有關
    聯性，足認為得為本案之證據，依刑事訴訟法第159條之5之
    規定，有證據能力。
  ４至於卷附現場照片，為攝錄實物形貌而形成之圖像，乃係以
    科學、機械之方式，對於當時狀況所為忠實且正確之記錄，
    並非人類意思表達之言詞或書面陳述，不含供述要素，且係
    為保全拍攝當時該物品或現象所呈現之情景，於證據方法而
    言，具有與該物品或現象相同之效用，乃屬物證之一種，性
    質上應屬於非供述證據，無傳聞法則之適用，當不在刑事訴
    訟法第159條第1項規定「被告以外之人於審判外之言詞或書
    面陳述」之範圍內，自無傳聞法則之適用（最高法院97年度
    臺上字第3854號、98年度臺上第2635號判決意旨參照），又
    上開證據均非實施刑事訴訟程序之公務員因違背法定程序而
    取得，且與本案待證事實具有自然之關連性，亦有證據能力
    。
  (二)實體部分
  １本件於大河派出所執行酒測過程，有錄影光碟扣案可證，並
    據原審法院於99年8月5日行準備程序時，就錄影內容勘驗如
    下：
    00分～1分27秒
      （錄影前，警員郭瀅麟已列出第一張酒測單於桌面填寫資
      料）
    00分50秒
      警員林雲乾看著郭瀅麟在酒測單上寫字，並觀看。
    01分28秒
      郭瀅麟翻開交通告發單及酒測單。
    02分44秒
      警員張文堯來，同時林雲乾在換紙。
      郭瀅麟：拒測啊!（對著張文堯說。）
      （郭瀅麟對著林雲乾說話，不知說什麼，把酒測單丟在桌上）
    05分55秒
      邱騰森來。
      郭瀅麟：拒測啊!（邱騰森看著桌上的文件。）
    06分33秒
      郭智傑回到辦公室
    07分33秒
      郭瀅麟撕掉一截酒測單
      郭瀅麟對邱騰森說：老大在那啊，看老大怎樣講，我是小
      漢的，沒什麼權力，講什麼事情。（台語）
    09分05秒
      郭瀅麟對邱騰森說：他（傅捷宏）在上廁所，【那我就趁
      他上廁所的時間開一開】邱騰森拿著酒測單。
      郭瀅麟對邱騰森說：帶班的在那，你去跟他問，看他怎樣
      （台語）。邱騰森：喔!喔!郭瀅麟：不行，酒駕都不配合
      ，這款怎麼可以放他走。（台語）
    09分48秒
      郭瀅麟將交通告發簿收進個公事包內。
    09分53秒
      邱騰森將郭瀅麟拉至旁邊講話。
    10分29秒
      郭瀅麟跟邱騰森說：找我所長講，不能用這樣的方式都不
      配合。
    10分55秒
      郭瀅麟跟邱騰森說：不行!找所長說，看怎麼決定，我無
      權力。（台語）
    11分30秒
      郭瀅麟拿著酒測器進入廁所。嗶（酒測器歸零聲11分40秒
      啟動）
      郭瀅麟對傅捷宏說：要不要吹？
      傅捷宏：要。
      郭瀅麟對傅捷宏說：現在已經超過很多時間了，如果不想
      測我就直接開了。
    12分22秒
      郭瀅麟拿酒測器出來。
    12分49秒
      郭瀅麟對傅捷宏說：跟你講你只有喝半杯不會超過，不要
      這樣反而拒測，你就那個。
    12分52秒
      傅捷宏從廁所出來。
    12分52秒
      酒測器嗶聲。
    12分55秒
      傅捷宏：給我喝點水。
    12分56秒
      郭瀅麟對傅捷宏說：你已經拖這麼久，不要再這樣。
    13分00秒
      傅捷宏：我口很渴，給我喝點水再吹啦。
    13分08秒
      郭瀅麟：剛才已經有漱口了。
    13分10秒
      傅捷宏：再給我一杯水。
    13分12秒
      郭瀅麟：來
    13分20秒
      酒測器嗶聲。
    13分23秒
      郭瀅麟：他不會超過。
    13分30秒
      郭瀅麟：我告訴你，我再數，數到5，如果你不吹，我就
      當著代表的面給你開拒測，你吹我們等一下還可以講一下
      。（旁邊有警員林雲乾拿水給傅捷宏喝）郭智傑拿水給傅
      捷宏喝說：漱口漱一漱。
    14分16秒
      郭瀅麟：不想吹就直接開單。這拒測單你要不要簽名？
    14分24秒
      傅捷宏：我等一下才那個啊!我先喝兩口水嘛
    14分35秒
      酒測器嗶聲。
    14分40秒
      郭瀅麟：一直都這樣不配合的。（列表機列印中）這是我
      們第二張，第二次你已經拒絕不配合（看著列表機的酒測
      單說23時26分及23時10分，不用測了，你已經拖那麼久，
      測出來結果也不準。
    15分05秒
      郭智傑再拿水給傅捷宏喝。
      郭瀅麟向邱騰森拿傅捷宏的證件。
    16分11秒
      郭智傑再倒水給傅捷宏喝。
    16分19秒
      郭瀅麟說：所長你怎麼一直倒水給他喝，有漱口就好了，
      幹嘛倒那麼多水給他喝。
    16分30秒
      郭瀅麟拿起數位相機對傅捷宏拍照並錄影錄音且拿出酒測
      器。
    16分36秒
      郭瀅麟：傅捷宏先生，我們從98年9月11日就在苗十四線
      那邊攔你，現在請你接受酒測你願意嗎？
    16分51秒
      傅捷宏：等我先喝點水。
    （以下是第二片）
      郭瀅麟：那個、傅捷宏先生，我們從98年的9月11日在苗
              14線那邊攔你，請你接受酒測你願意嗎？
      傅捷宏：我先喝一點水。傅捷宏接電話『酒測器顯示0001
               1等數字』。
      郭瀅麟：（光碟時間顯示1分5秒畢一聲歸零沒有讓傅捷宏
              看）傅先生、請你含著吹嘴吹『傅當時正在講電
              話』：如果時間『內』超過、這張『印出來』我
              們只好以拒測給你開了喔！
      林雲乾：去吹一下（客語）
      郭瀅麟：可以吹了嗎？
      傅捷宏：可以、要怎樣吹？
      郭瀅麟：含著、用力吹、跟吹汽球一樣、往前挪一點，不
              用坐椅子直接吹。
      傅捷宏：我沒有辦法蹲啦。
      郭瀅麟：你不能蹲、來、不用蹲啦！我拿到你面前。好、
              你坐這裡好了，這邊給你坐（光碟時間2分23秒
              列表機有響二下），先生、麻煩你！好、歸零、
              請你看一下、吹嘴含著吹、請不要動手、請不要
              動手、請含著吹『好嗎？』『饒維明進入』
      傅捷宏：不是我剛剛看、你我看一下『傅在看酒測器』
      饒維明：報告長官，他家裡啊！你可以去查、他家裡的狀
              況，他是屬於低收入戶『代表黃開相進入』、而
              且他媽媽是肺癌、他本身是骨髓移植、而且是有
              重大殘障卡我們鄉公所是以特別他是屬於低收入
              戶我們在補助他；是不是說、是不是說他如果有
              說那個；所以說他也是在路旁邊嘛！不是騎著車
              嘛！而且是在我們農路，是不是『可以』說網開
              一面、拜託『你』、因為我是他的村長、可以嗎
              ？
      郭瀅麟：那個、我們有所長、請你跟我們所長講、因為是
              他帶班的、不好意思、真的不好意思。
      饒維明：『因為警民的關係』，我們村長跟代表都到了。
              就是說是不是拜託『光碟時間3分58秒酒測器長
              聲響一聲、短聲二聲，酒測器並列印出酒測單』
              、他是屬於低收入戶，你可以去查，我們所長
              我們警察、我們警察的長官也應該要跟我們里民
              、我們村民多多照顧嘛！如果我講的不是事實、
              那你就秉公處理、你罰了他、他也沒有辦法繳啦
              ！老實話講嘛！我們鄉公所、縣政府都有好查嘛
              ！他是骨髓移植、是癌症、他媽媽是肺癌而且又
              是低收入戶、他七月份每月的米我都還要送給他
              ；你捉到這種人要怎麼辦呢？講不好聽一點、就
              是要死的人，你們還捉他、拜託、拜託！就是說
              、把他罵一罵、是不是可以說從輕發落、我們警
              告他、勸告他。
      郭智傑：就是不能喝酒啦！
      饒維明：『他』真的啦！你可以看、你也可以打他的資料
              ，他的身分證資料、他事實上、我講的一定是事
              實；我是他的村長我知道。而且每次都是我辦的
              、他每個月、他老媽、他老爸、而且他老婆又跑
              了『郭瀅麟在酒測單上寫字，另外有列印較長之
              酒測單』、小孩子又走了、又離婚了；剩下一個
              老爸70幾歲、老媽『又』時常掛急診而且是肺癌
              、末期了、已經到腦部了。
      郭瀅麟：啊、所長；這是他拒測的單子、給你、你看怎麼
              辦、你是帶班的最高長官、我沒有辦法決定；你
              跟我所長講『郭瀅麟將酒測單撕下並置放在桌上
              』。這他的證件。
      郭智傑：（郭智傑將酒測單、證件看完之後放在桌上）那
              你們這樣子喝酒不能騎車啊！對不對！
      傅捷宏：是我不對。『郭瀅麟在收酒測器』
      郭智傑：那你拒測的話可能會罰更重！最重罰是萬元起跳
              、那個不如你這樣子話，那不一定酒精濃度沒有
              那麼高啊！那在這樣衡量之下、所長給你一個建
              議：那如果拒測的話、去到監理站那這張罰單（
              郭瀅麟：他拖這麼久了、也沒有辦法測了啊）也
              是4萬元罰起；那如果願意接受檢測的話、我們
              再測測看；對你來講對你會比較有幫助、好不好
              ？你拒測的話、是最重罰起。最起碼、衡量啊！
              比例原則啊！你要給他罰最重嗎？
      饒維明：他是什麼情況下被你們臨檢？被攔？
      郭智傑：他是因為沒有戴安全帽。
      饒維明：有騎著車子嗎？
      郭智傑：騎著機車、對。到轉彎過來。巡邏車過來、他剛
              好從前面過來、擋到巡邏車的路中央前、對不對
              ；剛好我們碰到他、沒有戴安全帽；下來、結果
              他、在行進間啦！
      傅捷宏：我先去尿尿！（客語）
      饒維明：你又說你停下來（客語）、所長又說你騎著機車
              。
      郭智傑；你那時候還沒有去（尿尿、客語）剛要停下來。
      饒維明：那如果沒有騎著機車、我們還可以。那你騎著機
              車。
      傅捷宏：我停下來邊邊尿尿剛好才騎（客語）
      郭智傑：剛好尿完剛上車是嗎？可是那時候我們攔你是騎
              在機車上哦！
      饒維明：如果說他測的話、如果這樣子的話；就是、我告
              訴你啦；他如果開張罰就送、他還是在村裡面啦
              ！那個、到時候、沒辦法啦！我們主席、副主席
              、我們從你們講的、跟我們所長要求的、你們辦
              不到；那、那個、我也要到上面去啦！大家都知
              道嘛、知道他的底嘛！知道他的低收入戶！我也
              要啦！這種申訴的管道啦！連一點情都沒有好講
              、到底是、這些代表這些饒維明到底是在幹什麼
              的？我也不知道、那個、這個警民關係可能會比
              較那個啦！沒有關係、名片『饒維明在遞名片』
              我們這邊錄音、我講的都是事實；如果說、這樣
              沒有辦法通融的話、當然他是一個正常人的話、
              我不要講了、你們就秉公處理、他家裡就苦的要
              命了、這樣還沒有好講的話、要誰講，要怎麼辦
              ？要叫他去死啊！走『饒維明走出派出所』『郭
              瀅麟走到派出所門口』。（郭智傑拍了二下手掌
              ）（郭智傑用手指向鏡頭，黃開相順著郭瀅麟智
              傑的手指看向鏡頭）郭智傑（與黃開相講）：試
              試看啦！不要拒測。
      郭智傑：我看還是給他測、測看看、測看看不一定會超過
              啊！
      黃開相：那單子還沒開下去、那到底是嗎？
      郭智傑：那他給他寫拒測啊！
      黃開相：你要吹嗎？（客語）
      郭智傑：試試看啊！你不要拒測啊拒測反而更重。
      邱騰森：開了嗎？（台語）
      郭智傑：你看拒測、你看、寫拒測（台語）
      邱騰森：要怎樣？（客語『拿拒測單在看』。）
      黃開相：郭瀅麟智傑意思是他能夠配合、拒測會更重（客
              語）
      饒維明：他的意思是說、所長說可以就可以、因為你帶班
              嘛、你這樣子啦、這邊有沒有礦泉水。
      郭智傑：給他喝了（客語）
      傅捷宏：已喝兩碗了（客語）
      郭智傑：可以配合的話、你不要拒測啦！你就吹、吹多少
              算多少、水喝那麼多、再喝、再給你測、這樣子
      饒維明：再喝、等一下再做。
      郭智傑：你要是拒測的話就從最重的罰起。
      饒維明：你會喝很多嗎？
      傅捷宏：兩人從1點多（客語）
      饒維明：喝到現在（客語）
      郭瀅麟：『現在』測也沒有意義了啊！從20分、從10點半
              來的『郭瀅麟將酒測器拿走』（走出門外）『黃
              開相、饒維明走出門外、之後郭瀅麟亦走出門外
              』『郭瀅麟智傑有往門方向走去，但未走出門外
              』『邱騰森在看酒測單』。
      邱騰森：你看要怎樣、要怎樣處理？（台語）
      郭智傑：我騎虎難下、要重測他又這樣講、不然就只有重
              測啦！
      邱騰森：可以重測嗎？
      郭智傑：他（指傅）肯就可以了、『想辦法』。『邱騰森
              ：把他測起來（台語）。（將酒測單丟在桌上）
              』（邱騰森、林雲乾、張文堯三人先後走到辦公
              室角落）
      饒維明：『饒維明在外面進來』你、所長、你開一張單子
              給我、說我饒維明強行帶走好了、你就錄音也沒
              有關係啦、我知道這邊、你就寫一張單子說。
      郭智傑：村長你不能做這樣子的啦！
      饒維明：不然我怎麼辦！
      郭智傑：你問副主席、代表可不可以這樣子啊！
      饒維明：拜託啦。
      郭智傑：你問黃代表、他剛講的話你聽聽看、他說：開一
              張單子他強行帶走、『黃開相進入所內』『郭瀅
              麟進入所內』
      饒維明：開一張單子給我啊『郭瀅麟拿桌上酒測單』你沒
              有關係啊，你就把我移送法辦啊。
      （張文堯、林雲乾、邱騰森三人從辦公室角落出來）
      郭智傑：哈哈哈哈、不能這樣講啊。
      饒維明：他不走；你們這樣也沒辦法解決。
      郭智傑：不能這樣講啦！
      饒維明：那沒有要怎樣（客語）『郭瀅麟將酒測單丟到桌
              上』（張文堯向郭瀅麟智傑招手，二人先後走出
              辦公室大門）
      林雲乾：（指向傅）那坐著一下（客語）
      郭智傑：你願意配合酒測嗎？『郭瀅麟在調整錄影機』
      傅捷宏：再一次啊。
      郭智傑：可以候、那阿堯（南埔警員張文堯）、你來酒測
              。
      郭瀅麟：他10點半被我攔的、現在已經『快』接近凌晨了
              現在測的數值也沒辦法、做法院那個東西啦、已
              經超過一個多小時了、建議你不要再測了。
      邱騰森：好啦、所長（台語）
      (第二片光碟時間17分25秒）
      郭智傑：阿堯，來測。（台語）
      邱騰森：阿堯、阿堯、阿堯進來。
      郭智傑：沒有拒測、哪有拒測。
      郭瀅麟：你現在給他測、萬一沒有、那沒有效力、萬一有
              、那你就害他被辦公共危險。
      饒維明：如果沒有、那他就沒有啊、他喝一點而已。
              （畫面繼續18分28秒至21分48秒）
      郭瀅麟：我們10點半攔的啦、你現在給他測有什麼意義啦！
      郭智傑：給他喝一點水、休息一下啦！
      郭瀅麟： 時間拖那麼久了。
      郭智傑：給他休息一下喝一點水、沒有關係啦！
      郭瀅麟：這個數值、是沒有辦法的、已經『快』12點了啊
              。
      郭智傑：給他喝水、休息一下、ok啦！
              畫面繼續（眾人所內、外進進出出）
      郭智傑：電也不夠、剛才插頭也沒插。
      郭智傑：不好意思啦、（對代表說）（走向所外）
              畫面繼續（期間聽到許多畢聲一短聲、一長聲，
              應該為酒測器的聲音）
      郭智傑：剛才弄那麼久、電源沒有插、搞不清楚、有插了
              畫面延續至第28分起（邱騰森撕毀酒測列印聯單）
      邱騰森：這張喔、你看著侯、沒什麼事情候、可以撕候？
              （客語）（此時黃開相站在他的右手邊、郭瀅麟
              智傑站在偵訊室門口露出左手，畫面中看不到邱
              騰森、郭智傑的臉）
      郭智傑：未對邱騰森表示、並用手示意。指向錄影畫面。
  ２本件案發之經過，係被告郭智傑與警員郭瀅麟共同擔任大河
    派出所編制之98年9月11日晚上22時至24時巡邏勤務，約晚
    上10時34分許，在苗栗縣三灣鄉苗14線大河村轉往大坪村的
    路上，發現傅捷宏未戴安全帽騎乘IKN-392號機車而加以攔
    檢，攔檢時，郭瀅麟聞到傅捷宏身上似有酒味，欲對之施以
    酒測，傅捷宏要求喝水漱口，因警車上無礦泉水，郭瀅麟乃
    請傅捷宏一起搭乘巡邏車回派出所，並由被告郭智傑騎駛傅
    捷宏之機車隨後返回派出所等情，業據證人傅捷宏、郭瀅麟
    一致證述在卷。參酌前開取締酒後駕車程序之作業規定及注
    意事項，確有測量前應先確認受測者已飲酒結束15分鐘以上
    或提供礦泉水給受測者漱口，避免口腔殘存酒精之規定，是
    被告郭智傑此部分公務之執行應無違法可言。
  ３依下列說明，本件尚難謂郭瀅麟警員已依前開規定完成認定
    駕駛人傅捷宏構成拒測之相關程序：
  (1)依據上開大河派出所以數位相機所錄製之影像及酒精分析器
    所示，警員郭瀅麟係於23時25分、23時26分許按下未吹氣之
    案號第9、10號，並取下未吹氣之酒後駕車酒精濃度測定值
    ，惟警員郭瀅麟先前係約於23時21分許即拿酒測器要至廁所
    對傅捷宏實行酒測，並詢問傅捷宏要不要吹，傅捷宏回稱要
    ，其即拿著酒測器至辦公桌旁等傅捷宏出來，而傅捷宏約於
    23 時22分從廁所出來，警員郭瀅麟即擬對其施作酒測，傅
    捷宏要求給予喝水漱口，此時被告郭智傑即提供白開水供傅
    捷宏漱口，傅捷宏正在喝水漱口時，警員郭瀅麟即欲對傅捷
    宏施作酒測，傅捷宏回答待其喝完水再測，傅捷宏並有觀看
    酒測器是否歸零之情事，此有上開錄影光碟之勘驗譯文附卷
    可憑，足認至此傅捷宏言詞上尚無表示拒絕接受酒測之情。
  (2)上開過程中，警員郭瀅麟雖曾出言表示認為傅捷宏已構成拒
    測，然若其於按下案號9、10酒測單時，即已認定傅捷宏構
    成拒絕接受酒測，依上開規定即應即時依法對傅捷宏開立違
    反道路交通管理事件之告發單，且之後即不應再詢問傅捷宏
    是否願意接受酒測，惟依錄影光碟及酒精分析器所示，警員
    郭瀅麟當時不但未當場對傅捷宏開立違反道路交通管理事件
    之告發單，甚嗣後又再詢問傅捷宏是否願接受酒測並再按下
    案號11、12酒測單等情。據此，更足徵警員郭瀅麟於按下案
    號9、10酒測單時，傅捷宏應尚未構成拒測，否則警員郭瀅
    麟又何須再詢問傅捷宏是否願意接受酒測並再按下案號11、
    12酒測單？且依證人黎萬輝（曾任苗栗縣警察局頭份分局、
    竹南分局交通組組長）於原審審理中證稱：「（那本案郭瀅
    麟在處理有關於傅捷宏案，所謂拒測案這個部分，那就你所
    知，他有沒有依照剛才所講的規定來辦理？）依照錄影的譯
    文，我的印象記得他是說時間超過了，有告知他說你再不接
    受的話，我就給你開拒測，就是強制列印，酒精測試器的列
    印單，這一部分是有爭議，因為依照標準化作業程序應該是
    要告知對方他的權利，如果你不接受酒測的話會受到最高6
    萬元的罰緩，還有吊銷執照，3年內不得考照，那有些案例
    更小心的會告知3次，保證讓當事人知道，而且旁邊還要錄
    音錄影，確實無誤這樣。」「（所以照你們的標準作業程序
    必須要告知受檢測駕駛人，就是說你如果拒絕接受酒精濃度
    的檢測，將依道路交通處罰條例35條第3項規定處6萬元的罰
    緩，並吊銷駕駛執照3年，不得再考領，這一方面的程序告
    知吧？）對，這樣比較沒有爭議，因為怕說對方事後會申訴
    ，所以說最好是講這一些，以前有一個案例，一個三灣所所
    長他也是謹慎，怕對方申訴，講了3遍，後來事後對方申訴
    無效，因為我告知你的頻率有3次，你不能說不曉得。」「
    （但是這個本案郭瀅麟並沒有告知傅捷宏這一部分的程序吧
    ？）依照錄影帶的譯文是沒有。」「（你可以看出來有關於
    郭瀅麟的部分，總共是做了，案號總共是5次，對不對？）
    對，8、9、10、11、12。」、「（那如果他認為在案號8或9
    的時候都已經認為傅捷宏已經拒測，那能不能再繼續再問他
    說，這個你願不願意接受，還需不需要再這樣問，問傅捷宏
    說你願不願意接受酒測，要不要這樣問，還要不要後續的程
    序？）他這個次數這個也是很少見，一下子弄個5次，照理
    來講第一次的時候，就要給他告知他的權利，然後這後面幾
    次，這後面幾次，照理來講是不應該按這麼多次。」「（如
    果碰到當事人拒絕接受酒測的狀況的時候，你有提到說要進
    行告知的程序？）是。」「（這個告知的程序，在你們內部
    的作業規定，在告知的過程，需不需要錄音錄影？）要。」
    「（告知的程序要錄音錄影？）我們現在做酒測都要錄音錄
    影，不管他有沒有喝酒。」「（所以實際上在執行的時候，
    在做酒測，不管他是拒絕或接受都有做錄音錄影？）都有做
    錄音錄影。」等語（原審卷第238頁背面至239頁、第243頁
    、第245頁）。
  ４傅捷宏案發當時既未明確表示拒絕酒測之意，而錄影光碟內
    亦無警員郭瀅麟已依規定踐行告知傅捷宏前揭拒測程序事項
    ，且被告郭智傑所辯：於攔檢處，騎乘傅捷宏機車返回派出
    所時，因山路崎嶇夜間視線不佳，致較慢返回派出所內，故
    對於傅捷宏至派出所後隨即上廁所及警員郭瀅麟當時究如何
    認定傅捷宏係拒測等情，因未在現場致不知情，故其於接手
    處理本件酒測程序時，為求程序完整並保障民眾權益，多次
    告知傅捷宏拒測之法律效果，進而勸導傅捷宏接受酒測，本
    需耗費一定時間，且傅捷宏並非酒駕肇事者，故其運用技巧
    溝通、勸導或警告等方式，使其知悉拒測在法律上之懲處，
    並非故意拖延酒測時間等語，即非全無採信之餘地。況且，
    依道路交通管理處罰條例、違反道路交通管理事件統一裁罰
    基準及處理細則等相關規定，拒絕接受酒測之處罰有時甚至
    比驗出有酒精濃度更加嚴重，影響民眾權益甚鉅，此亦上開
    處理程序及作業規定強調必須明確告知民眾拒絕接受酒測之
    效果之原因。經查：警員郭瀅麟對傅捷宏所按下酒測器之案
    號共有5次，分別為8、9、10、11、12，其中最後一次即第
    12號之列印單為23時32分，被告接手後指示支援警員張文堯
    所按下酒測器之列印單即第13號，時間為23時48分，以上均
    有分析器之時間紀錄在卷可憑（偵查卷二第20頁），故兩者
    僅相差16分鐘，尚難憑此遽認被告郭智傑主觀上有拖延酒測
    時間而違背法令圖利傅捷宏之故意。
  ５上開處理程序及作業規定，就警方攔檢多久後應進行酒測並
    未強制規定，考量個案情形多所不同，警方於值勤時應有彈
    性調整空間，故是否為故意拖延酒測時間，應綜合全部資料
    整體觀察。檢察官雖以苗栗縣警察局頭份分局取締酒醉駕車
    事件明細登記簿影本1紙及舉發違反道交通管理事件通知單
    影本10紙為證，進而認為該分局98年1月1日至同年12月31日
    取締酒醉駕車事件，行為人拒絕接受酒測均當場開立舉發違
    反道交通事件通知單，其中苗縣警交宇第F00000000號通知
    單註明「酒後駕車於02:50分查獲，現場至03:20分仍不配合
    實施酒測拒測」，即30分內不配合酒測就認定拒測之事實，
    即認本件因拖延時間過久，傅捷宏早已構成拒測之程度。然
    而，此等似為現場進行酒測之程序，而非本件因相關物品不
    備而帶回派出所進行酒測之情形，又此等是否為受測人已明
    確表示拒測之意思，在相關基礎事實均不明確之情況下，實
    不宜遽予比附援引，作為認定被告有違背法令圖利傅捷宏之
    依據。
  ６檢察官雖以被告指示張文堯在偵訊室對傅捷宏施以酒測，張
    文堯無端的以「手動」方式請傅捷宏吹氣7次（即案號第13-
    19號），酒測值依序為0、0.34、0.05、0、0、0.32、0.31
    之事實，惟該酒測值於10分鐘內，高低相差達每公升0.34毫
    克，極有可能其中測試值為0之部分並非傅捷宏所測得等情
    而為質疑。然查：證人張文堯於原審審理中證稱：因為傅捷
    宏告訴我他是血癌患者，結果他先開始吹了兩次，都沒有成
    功的取那個量，那後來我就跟他講說，因為他是重病患者，
    可以用手動，那我就用手動幫他做那個酒測；因為當天那個
    酒測器，我第一次做，酒測器沒有列，那個列表機不會列，
    不會列出來，我想說那應該可能是酒測器故障，後來我就重
    複一直跟傅捷宏說那你再吹一次看看，還是沒有列，所以才
    會重複做了6、7次這樣等語（原審卷第228頁）。從而，證
    人張文堯已對檢察官所質疑之各點加以說明，形式上觀察，
    證人所言亦有其合理性，佐以該製造號碼050366之酒測器即
    因出現亂碼而有送修紀錄，亦有苗栗縣警察局頭份分局交通
    器材送修登記簿1紙在卷可憑（偵卷二第23頁）。此外，亦
    查無證據足認證人所言有何不實之處，尚難僅憑主觀上之臆
    測而認酒精測試值為0之部分並非傅捷宏所測得。甚至，若
    是本案在場人為使傅捷宏之酒測值不出現酒精反應而代為吹
    氣，應自始至終均係同一測定值0，而不應出現0.34等4次有
    酒精反應之測定值，或係僅吹1次測定值為0時，即停止再為
    酒測吹氣之動作，無須再測試吹氣7次。況且，該等酒測係
    證人張文堯所施測，縱使該7次酒測之數值有疑，因非被告
    郭智傑所為，亦查無證據與被告有何相關，尚難以此遽認被
    告有違背法令圖利傅捷宏之犯行。
  ７被告郭智傑主觀上既認為傅捷宏並無拒絕接受酒測之意，乃
    依上開內政部警政署所編印警察人員交通執法程序手冊等內
    容勸導傅捷宏接受酒測，經勸導後傅捷宏即同意接受酒測，
    被告郭智傑見警員郭瀅麟已不願意對傅捷宏施作酒測，並將
    酒測器收拾放置於偵訊室，被告郭智傑乃請前來支援之南埔
    派出所警員張文堯對傅捷宏施作酒測，難認其有何明知違背
    法令之直接故意。至於警員張文堯當時為何以「手動」方式
    請傅捷宏吹氣，被告郭智傑因對酒測器操作不熟悉，故並不
    知情，且張文堯當時實際上總共對傅捷宏施作幾次酒測，因
    被告郭智傑在偵訊室外面，故並未特別加以注意等情，均據
    證人張文堯於審理中證述在卷（原審卷第228至229頁），而
    張文堯當時僅列印案號第13酒測單，且其酒測值每公升0毫
    克，因而被告郭智傑即依上開警察人員交通執法程序手冊注
    意事項1.操作酒精測定器應注意事項：(3)對測定酒精濃度未
    達違規標準之駕駛人，不可因主觀之判斷，即認定必屬違規
    而予以重複測定等內容（原審卷第81頁），認定傅捷宏酒測
    值為每公升0毫克，並請傅捷宏在酒測單上簽名，嗣後讓傅
    捷宏離開派出所，被告郭智傑係於對傅捷宏作完酒測後認定
    其未超過酒測值方讓傅捷宏離開派出所，亦無違背法令之情
    。綜上，核諸被告郭智傑係於案發當時既認為警員郭瀅麟並
    未對傅捷宏完成告知程序事項，傅捷宏應尚未構成拒測之程
    度，已如前述，則被告郭智傑係未依道路交通管理處罰條例
    第92條第3項授權交通部會同內政部所訂定公布之違反道路
    交通管理事件統一裁罰基準及處理細則第6條第2項、第11條
    第1項第1款等規定，以道路交通管理處罰條例第35條第4項
    對傅捷宏開立苗栗縣警無局舉發違反道路交通管理事件通知
    單，尚難認有何明知違背法令而圖利傅捷宏之犯行。
  ８檢察官雖以上情提起上訴，惟按：在實際社會生活中，存有
    許多侵害公共生活秩序之行為，其不法程度之強弱輕重不同
    ，但並非皆可作為刑法處罰之對象。近代國家刑法之目的，
    並非賦予國家創設使用刑罰之權力，而在於限制國家行使刑
    罰權的條件。刑法規範體系的機能，在於健全地確認、創造
    、解釋保護法益的理論與正當程序，以貫徹罪刑法定主義的
    理念，並實現正義。刑罰既以國家強制力為後盾，故在運用
    上應本於節制的思想，在必要與合理的最小限度內為之，僅
    於採取其他較寬之手段（如行政法規範）無法做有效法益保
    護之際，在不得已的情形下，始納入以刑罰作為保障手段之
    對象，而這種「刑法謙抑」的思想亦為貫穿整體刑事法領域
    的基本理念，尤其在價值多元、開放的現代社會，刑法謙抑
    的思想更須予強調。本件檢察官起訴之罪名為貪污治罪條例
    第6條第1項第4款之圖利罪，其法定刑為5五年以上，15年以
    下有期徒刑，並得併科新臺幣3千萬元以下罰金，其刑罰不
    可謂不重，因此於適用時，尤應綜合整體事項審慎決之。依
    上所示，被告郭智傑從頭到尾雖未正面回應被告饒維明、邱
    騰森、黃開相之請託，然亦未嚴辭拒絕，而係以較和緩或較
    柔軟之態度要求傅捷宏做酒測，關於被告郭智傑之處理態度
    是否有損執法人員之威信，或有仁智之見，執法過程是否違
    反警察作為之常規，應由權責單位檢討其行政責任。然就刑
    事責任言之，仍應以是否符合前開犯罪構成要件決之，不可
    將刑事責任與行政責任混為一談。
四、本件圖利部分依起訴書所載之犯罪事實，不得變更起訴罪名
    為妨害公務：
  (一)按法院不得就未經起訴之犯罪事實審判，而諭知科刑之判決
    得變更檢察官所引應適用之法條，係指法院於不妨害事實同
    一範圍內，自由認定事實適用法律而言，但此所謂自由認定
    事實，並非漫無限制，應以檢察官請求具體侵害性之社會事
    實，基本上與刑罰法令規定之犯罪要件之事實相當者為限，
    即起訴之物的範圍，於檢察官引用法律欠當時，法院予以變
    更法條論科而已，並非謂法院得變更起訴事實（最高法院81
    年度台上字第4469號判決參照）。
  (二)本件檢察官係起訴書所示係以被告郭智傑明知傅捷宏係酒後
    騎乘機車之人，自攔檢開始迄郭瀅麟在案號第9號列印單書
    寫拒測止，已耗時1小時，郭瀅麟已完成拒絕檢測之程序，
    依道路交通管理處罰條例第92條第3項授權交通部會同內政
    部所訂定公布之違反道路交通管理事件統一裁罰基準及處理
    細則第6條第2項、第11條第1項第1款等規定，其依法應按道
    路交通處罰條例第35條第4項對傅捷宏開立苗栗縣警察局舉
    發違反道路交通管理事件通知單，且無任何免予舉發之裁量
    空間，竟與饒維明、邱騰森、黃開相共同基於違法圖利之犯
    意，故意違背上開法令未予開立舉發通知單，致傅捷宏獲取
    免於期限內自動繳納6萬元行政罰鍰之不法利益，及免於當
    場移置保管該機車及吊銷駕駛執照等行政處分；且指示張文
    堯在偵訊室對傅捷宏施以酒測，張文堯無端的以「手動」方
    式請傅捷宏吹氣7次（即案號第13-19號），酒測值依序為每
    公升0、0.34、0.05、0、0、0.32、0.31毫克。郭智傑從酒
    測氣之螢幕看出酒測值有上開不同情形，卻只認定案號第13
    號、酒測時間23時48分、酒測值0之該次，並於苗栗縣警察
    局大河派出所取締酒後駕車酒精濃度測定值建檔簿建檔至該
    案號第13號，其餘加以隱匿等情，認被告等4人涉有貪污治
    罪條例第6條第1項第4款圖利罪嫌，此與原審判決所認定：
    被告饒維明、邱騰森、黃開相等3人，於郭瀅麟、郭智傑等
    人依法對傅捷宏進行酒測勤務時，基於妨害公務執行之犯意
    聯絡及行為分擔而為妨害公務之行為，就檢察官請求具體侵
    害性之社會事實，應屬兩歧，依前開之說明，不得變更起訴
    法條。
五、原審以不能證明被告郭智傑犯罪，而依刑事訴訟法第301條
    第1項規定，諭知無罪之判決，經核認事用法，並無不合，
    檢察官上訴意旨認應就被告郭智傑、饒維明、邱騰森、黃開
    相等4人，依貪污治罪條例之圖利罪予以論罪科刑，而指摘
    原判決不當，經查為無理由，應予駁回。被告饒維明、黃開
    相等2人提起上訴，否認有圖利犯行部分，應屬有據；原審
    就被告饒維明、邱騰森、黃開相等3人涉嫌圖利部分，認應
    成立刑法第135條第1項之妨害公務罪而變更起訴法條，依前
    開之說明，自屬違誤，應由本院就此部分撤銷改判，並均為
    無罪之諭知。
六、被告饒維明、邱騰森、黃開相等3人是否另涉妨害公務犯行
    ，應由檢察官另行偵辦。
七、據上論結，應依刑事訴訟法第368條、第369條第1項前段、
    第364條、第301條第1項前段，判決如主文。
本案經檢察官王雪惠到庭執行職務。
中    華    民    國    100  年    1     月     19    日
            刑事第四庭    審判長法  官  洪  耀  宗
                                法  官  林  清  鈞
                                法  官  劉  登  俊
以上正本證明與原本無異。
被告等不得上訴，檢察官得上訴。
如不服本判決應於收受送達後十日內向本院提出上訴書狀，其未
敘述上訴理由者，並得於提起上訴後十日內向本院補提理由書（
均須按他造當事人之人數附繕本）「切勿逕送上級法院」。
                                書記官  張  惠  彥
中    華    民    國   100    年    1     月    19    日